【裁判字號】    92,訴,390
【裁判日期】    920813
【裁判案由】    請求退稅
【裁判全文】
臺中高等行政法院判決                              九十二年度訴字第三九○號
                              .
    原      告  甲○○
    訴訟代理人  黃振源 律師
    被      告  財政部臺灣省中區國稅局
    代  表  人  乙○○
    訴訟代理人  丁○○
右當事人間因請求退稅事件，原告不服財政部中華民國九十二年三月十一日台財訴字
第○九一○○三九八○三號訴願決定，提起行政訴訟，本院判決如左︰
    主  文
原告之訴駁回。
訴訟費用由原告負擔。
    事  實
一、事實概要：原告民國八十七年度綜合所得稅結算申報，原申報綜合所得總額為新
    台幣（下同）六、七四六、二三四元，扣繳稅額一○九、○八九元，自行繳納稅
    額一、○八七、一二九元，嗣經被告所屬台中市分局查獲其配偶丙○○受納稅人
    曾正仁利用分散營利所得總額四、二四九、五六八元應予調整，自綜合所得總額
    中剔除，及併課漏報之所得三、四○八元重核後，該年度綜合所得總額更正為二
    、五○○、○七四元，溢繳稅額一、○六二、○○五元。原告於九十一年一月十
    五日向被告所屬台中市分局申請加計利息退還該筆溢繳稅款，案經被告所屬台中
    市分局於九十一年一月二十五日以中區國稅中市徵字第○九一○○○一七六四號
    函復以原核定無誤。原告不服，提起訴願，遭決定駁回，遂提起本件行政訴訟。
二、兩造聲明：
    (一)原告聲明求為判決：撤銷訴願決定及原處分。
    (二)被告聲明求為判決：駁回原告之訴。
三、兩造之陳述：
    (一)原告主張之理由：
    1.按「納稅義務人對於因適用法令錯誤或計算錯誤溢繳之稅款，得自繳納之日起
      ，五年內提出具體證明，申請退還。」為稅捐稽徵法第二十八條明文規定。本
      件原告八十七年度綜合所得稅結算申報，併將原告配偶丙○○名下順大裕股份
      有限公司股票股利一、三八四、三六八元，台中商業銀行股份有限公司股票股
      利二、八六五、二○○元計入綜合所得總額中申報，進而繳納稅額在案。經財
      政部台灣省中區國稅局依台灣台中地方法院八十八年度訴字第五二八號刑事判
      決內容，核認該二筆股利應屬曾正仁所有，尚非原告配偶丙○○之所得，被告
      機關亦已更正原告當年度綜合所得總額及淨額，則原告顯逾繳稅額一、○六二
      、○○五元，爰依上開稅捐稽徵法第二十八條規定，申請退還稅額。
    2.本件實非所得稅法課稅實務上所稱之「分散所得」類型，殆以分散所得者，其
      利用「人頭」將本人之所得將之分散，無非繳得較低之稅率，而得免除或減省
      稅金負擔，然本件所據普通法院之判決，其將股份分別登記於多數人名下，其
      目的無非使股份不過分集中，於股票市場為買賣移轉運作時，較易操控與免除
      稽核之目的，且依該判決內容以觀，多數使用之所謂「人頭」戶其本身之所得
      已屬高所得者，適用之稅率與全數歸戶於曾正仁一人所需稅捐並無軒輊，是本
      件被告依分散所得類型辦理已有可議。被告所轄各分局、各稽徵所，大抵已有
      退還稅金之實例存在，即認本件類型非屬分散所得類型，而應依實質課稅原則
      追究應納人之稅捐義務，而將所利用人頭戶已收取之稅款依不當利得法律關係
      返還予各人頭戶。
    3.本件被告顯有重複課稅之嫌，本件復查機關、訴願機關駁回原告復查申請及訴
      願請求，無非基於財政部六十二年三月二十一日台財稅第三二一三一號函所稱
      「納稅義務人分散所得應補稅額應先扣除受利用分散人溢繳稅額後再行發單補
      徵。．．．基於同一筆所得不應重複課徵之原則，關於分散所得案件，於補徵
      分散人稅款時，仍應扣除受利用分散人溢激稅款後，就其差額補徵之。」先扣
      抵稅款後，再向應歸戶所得人課徵稅款，惟被告一方面拒絕退還原告稅款，另
      一方面又全額計算課徵曾正仁稅款，且已進入強制執行階段，被告顯然重複課
      稅，實有不當，應予返還。
    4.再按財政部八十九年六月三日台財稅第八九○四五三三三四號函「主旨：納稅
      義務人依稅捐稽徵法第二十八條規定申請退還溢繳稅款，經稽徵機關核准者，
      參照行政法院八十六年八月份庭長評議聯席會議決議意旨，准自納稅義務人繳
      納該項稅款之日起加計利息一併退還。說明：另納稅義務人依稅捐稽徵法第二
      十八條規定申請退還溢繳稅款，經稽徵機關駁回後，納稅義務人復提起訴願、
      再訴願或行政訴訟等程序終結決定或判決退還稅款者，於依本部七十九年五月
      十日台財稅第七九一一八七九四一號函規定加計利息一併退還時，其所加計之
      利息亦准自納稅義務人繳納該項稅款之日起算。」，爰依法申請加計利息退稅
      。
    (二)被告主張之理由：
    1.按「納稅義務人對於因適用法令錯誤或計算錯誤溢繳之稅款，得自繳納之日起
      ，五年內提出具體證明，申請退還。逾期未申請者，不得再行申請。」為稅捐
      稽徵法第二十八條所明定。次按「統一規定分散所得案件之認定原則。說明．
      ．．六、根據資金流程查明利用前列各款規定以外者之名義分散所得，納稅義
      務人如不能提出足以採信之具體反證者，一律按分散所得依法補稅送罰。」、
      「納稅義務人分散所得應補稅額應先扣除受利用分散人溢繳稅額後再行發單補
      徵。說明：二、基於同一筆所得不應重複課徵之原則，關於分散所得案件，於
      補徵分散人稅款時，仍應扣除受利用分散人溢繳稅款後，就其差額補徵之。」
      為財政部六十二年二月二十六日台財稅第三一四七一號函及六十二年三月二十
      一日台財稅第三二一三一號函所明釋。
    2.查原告於八十七年度綜合所得稅結算申報時，原列報其配偶丙○○之臺中商業
      銀行股份有限公司營利所得二、八六五、二○○元及順大裕股份有限公司營利
      所得一、三八四、三六八元，並自行繳納當年度綜合所得稅一、○八七、一二
      九元，嗣經被告依臺灣臺中地方法院八十八年度訴字第五二八號刑事判決內容
      ，認定記名於原告配偶丙○○名下上揭二家公司之營利所得合計四、二四九、
      五六八元，係屬曾正仁分散之所得，非屬陳君所有，乃據以將該二筆營利所得
      自原告當年度綜合所得總額中剔除，重新核算原告溢繳綜合所得稅款為一、○
      六二、○○五元，並依前揭函釋規定，通報曾君戶籍地被告所屬大屯稽徵所歸
      課曾君當年度所得稅。原告嗣後援引稅捐稽徵法第二十八條規定，認為被告所
      屬臺中市分局所得係計算錯誤，申請發還前開分散所得溢繳之綜合所得稅款。
      經被告所屬台中市分局九十一年一月二十五日以中區國稅中市徵字第○九一○
      ○○一七六四號函復原告：台端八十七年度綜合所得稅異議乙案，依財政部六
      十二年三月二十一日台財稅第三二一三一號函釋，納稅義務人分散所得應補稅
      額應先扣除受利用分散溢繳稅額後再行發單補徵，故原核定無誤，請查照。而
      否准所請，財政部亦持與被告機關相同之論見，予以駁回。
    3.訴訟意旨略謂：原告主張八十七年度綜合所得稅結算申報，所併計配偶丙○○
      名下之順大裕股份有限公司營利所得一、三八四、三六八元及臺中商業銀行股
      份有限公司營利所得二、八六五、二○○元，有繳納稅額在案。既經原處分機
      關審核認定該二筆所得應歸屬曾正仁所得，則原告溢繳稅額一、○六二、○○
      五元屬實，爰引用稅捐稽徵法第二十八條暨前揭財政部八十九年函釋有關規定
      ，訴請加計利息一併退還溢繳稅款。另又主張本件被告一方面拒絕退還原告稅
      款，另一方面又全額計算課徵曾正仁稅款，顯有重複課稅之嫌云云。
    4.查原告八十七年度綜合所得稅結算原申報其配偶丙○○名下之順大裕股份有限
      公司營利所得一、三八四、三六八元及臺中商業銀行股份有限公司營利所得二
      、八六五、二○○元，依臺灣臺中地方法院八十八年度訴字第五二八號刑事判
      決內容，既係受曾正仁利用分散所得而應歸屬曾正仁所有，被告將之自原告綜
      合所得總額中剔除，並無違誤，原告當年度綜合所得稅經重核後雖有溢繳稅款
      一、○六二、○○五元，然此溢繳稅款係由該二筆營利所得而來，依前揭函釋
      規定，於補徵分散人稅款時應扣除受利用分散人溢繳稅款後，就其差額補徵之
      ，則受分散人溢繳稅款既已自分散人應補稅額中扣除，當無須再返還受分散人
      ，被告機關否准退還原告稅款，並無不合。次查，原告溢繳稅款係受分散所得
      所致，並非因適用法令錯誤或計算錯誤，應無前揭稅捐稽徵法第二十八條退還
      稅款規定之適用，自無財政部八十九年六月三日台財稅第八九○四五三三三四
      號函釋關於加計利息退還規定之適用，原告所訴委不足採。
    5.另原告所指原處分機關拒退還其溢繳稅款，又全額課徵曾正仁稅款乙節，因曾
      君籍設臺中縣大里市，被告所屬臺中市分局已於九十一年二月二十日中區國稅
      中市徵字第○九一○○○五四三五號函將原告八十七年更正後之核定通知書檢
      送曾君戶籍地之被告所轄大屯稽徵所，據以減除該溢繳稅款後再發單補徵，應
      無重複課徵之問題，是原告提起本訴訟，委不足採。
    6.基上論結，本件原處分及訴願決定並無違誤，請准如答辯之聲明判決。
    理  由
一、按「納稅義務人對於因適用法令錯誤或計算錯誤溢繳之稅款，得自繳納之日起，
    五年內提出具體證明，申請退還。逾期未申請者，不得再行申請。」為稅捐稽徵
    法第二十八條所明定。次按「統一規定分散所得案件之認定原則。說明．．．六
    、根據資金流程查明利用前列各款規定以外者之名義分散所得，納稅義務人如不
    能提出足以採信之具體反證者，一律按分散所得依法補稅送罰。」及「納稅義務
    人分散所得應補稅額應先扣除受利用分散人溢繳稅額後再行發單補徵。說明：二
    、基於同一筆所得不應重複課徵之原則，關於分散所得案件，於補徵分散人稅款
    時，仍應扣除受利用分散人溢繳稅款後，就其差額補徵之。」分別經財政部六十
    二年二月二十六日台財稅第三一四七一號函及六十二年三月二十一日台財稅第三
    二一三一號函釋在案。
二、本件原告八十七年度綜合所得稅結算申報，原列報其配偶丙○○之台中商業銀行
    股份有限公司營利所得二、八六五、二○○元及順大裕股份有限公司營利所得
    一、三八四、三六八元，並自行繳納當年度綜合所得稅一、○八七、一二九元，
    嗣經原處分機關依台灣台中地方法院八十八年度訴字第五二八號刑事判決內容，
    認定記名於原告配偶丙○○名下上揭二家公司之營利所得合計四、二四九、五六
    八元，係屬曾正仁分散之所得，非屬丙○○所有，乃據以將該二筆營利所得自原
    告當年度綜合所得總額中剔除，重新核算原告溢繳綜合所得稅款為一、○六二、
    ○○五元，並通報曾君戶籍地被告所屬大屯稽徵所歸課曾君當年度所得稅。原告
    嗣後援引稅捐稽徵法第二十八條規定，認為被告所屬台中市分局係計算錯誤，申
    請退還前開分散所得溢繳之綜合所得稅款。經被告所屬台中市分局九十一年一月
    二十五日中區國稅中市徵字第○九一○○○一七六四號函復原告以「台端八十七
    年度綜合所得稅異議乙案，依據財政部六十二年三月二十一日台財稅第三二一三
    一號函釋規定，納稅義務人分散所得應補稅額應先扣除受利用分散人溢繳稅額後
    再行發單補徵，故原核定無誤，請查照。」而否准所請，原告不服，提起訴願，
    遭決定駁回，遂提起本件行政訴訟，並為如事實欄所示之主張。
三、經查原告八十七年度綜合所得稅結算，原列報其配偶丙○○名下之順大裕股份有
    限公司營利所得一、三八四、三六八元及台中商業銀行股份有限公司營利所得二
    、八六五、二○○元，依台灣台中地方法院八十八年度訴字第五二八號刑事判決
    內容，既係受曾正仁利用分散所得而應歸屬曾正仁所有，被告所屬台中市分局將
    之自原告綜合所得總額中剔除。原告當年度綜合所得稅經重核後雖有溢繳稅款一
    、○六二、○○五元，然此溢繳稅款係受分散所得所致，並非因適用法令錯誤或
    計算錯誤所致，自無稅捐稽徵法第二十八條退還稅款規定之適用，亦無前揭財政
    部八十九年相關之函釋加計利息退還之情事。況原告溢繳稅款係由該二筆營利所
    得而來，依前揭財政部六十二年三月二十一日台財稅第三二一三一號函釋，於補
    徵分散人稅款時應扣除受利用分散人溢繳稅款後，就其差額補徵之，則原告溢繳
    稅款既已自分散人應補稅額中扣除，自無再返還原告之理，被告否准退還原告稅
    款，並無不合。另原告主張被告拒絕退還其溢繳稅款，又全額課徵曾正仁稅款乙
    節，因曾君籍設臺中縣大里市，被告所屬臺中市分局已於九十一年二月二十日中
    區國稅中市徵字第○九一○○○五四三五號函將原告八十七年更正後之核定通知
    書檢送曾君戶籍地之被告所屬大屯稽徵所，據以減除該溢繳稅款後再發單補徵，
    應無重複課徵之問題。綜上所述，原告上開主張，均不足採。從而，被告所為之
    原處分，核無違誤，訴願決定予以維持，亦無不合。原告仍執前詞訴請撤銷，為
    無理由，應予駁回。
四、據上論結，本件原告之訴為無理由，依行政訴訟法第一百九十五條第一項後段、
    第九十八條第三項前段，判決如主文。
中      華      民      國    九十二    年      八      月     十三     日
                 臺 中 高 等 行 政 法 院   第 二 庭
                                審 判 長 法  官  胡  國  棟
                                         法  官  王  德  麟
                                         法  官  林  秋  華
右正本證明與原本無異。
如不服本判決，應於判決送達後二十日內向本院提出上訴書狀，其未表明上訴理由者
，應於提起上訴後二十日內向本院提出上訴理由書（須依對造人數附具繕本）；如於
本判決宣示或公告後送達前提起上訴者，應於判決送達後二十日內補提上訴理由書（
須附繕本）。未表明上訴理由者，逕以裁定駁回。
提起上訴應預繳送達用雙掛號郵票三九○元（三十四元及五元郵票各十份)。
中      華      民      國    九十二    年      八      月     十三     日
                                         法院書記官  王  百  全


司法院資訊處製作；財團法人民間司法改革基金會備份。
